臺灣高等法院臺中分院刑事裁定
110年度毒抗字第1181號
抗  告  人  
即  被  告  江煚隆
上列抗告人即被告因聲請施以強制戒治案件，不服臺灣臺中地方
法院110年度毒聲字第1101號中華民國110年8月31日裁定（聲請
案號：臺灣臺中地方檢察署110年度聲戒字第129號），提起抗告
，本院裁定如下：
    主  文
抗告駁回。
    理  由
一、抗告人即被告甲○○（下稱抗告人）抗告意旨略以：刑事訴訟
    法第233條第1項規定「判決應敘述理由，得為抗告或駁回聲
    請之裁定亦同」，本案由臺灣臺中地方法院110年度毒聲字
    第1101號裁定書未附具詳盡理由，僅以抗告人所涉犯之罪名
    及檢察官附具勒戒處所之陳報，作為裁定之理由，原裁定顯
    有判決理由不完備之違法。再戒治處分屬抽象性及預防性之
    處分，倘施用毒品犯罪一律依勒戒處所陳報內容作為依據，
    顯有失偏頗，況戒治處分帶有拘禁人身自由之色彩，本應更
    為謹慎詳實有無必要，而抗告人已於臺中監獄服刑中，並經
    臺灣臺中地方法院判刑確定之刑期有6年之久，且抗告人服
    刑期間家人都有來會客，在勒戒期間家人也曾來會客與寄匯
    票給抗告人當生活費，可見家人對抗告人之關心從不間斷，
    實無再有戒治處分之必要，鈞上鑒核，撤銷原裁定，給予抗
    告人早日返回臺中監獄服刑云云。
二、按觀察、勒戒後，檢察官或少年法院（地方法院少年法庭）
    依據勒戒處所之陳報，認受觀察、勒戒人無繼續施用毒品傾
    向者，應即釋放，並為不起訴之處分或不付審理之裁定；認
    受觀察、勒戒人有繼續施用毒品傾向者，檢察官應聲請法院
    裁定或由少年法院（地方法院少年法庭）裁定令入戒治處所
    強制戒治，其期間為6個月以上，至無繼續強制戒治之必要
    為止，但最長不得逾1年，毒品危害防制條例第20條第2項定
    有明文。次按有無繼續施用毒品傾向之評估標準，並非完全
    以受勒戒人勒戒後之結果為準，勒戒前之各種情況，仍應作
    為評估之依據。依勒戒處所評分說明手冊規定，係以前科紀
    錄與行為表現、臨床評估、社會穩定度，三項合併計算分數
    ，每一大項皆有靜態因子與動態因子。而關於有無繼續施用
    毒品傾向之評估標準，法務部因應毒品危害防制條例之修正
    及民國109年11月18日最高法院刑事大法庭109年度台上大字
    第3826號裁定意旨，業於110年3月26日以法矯字第11006001
    760號函修正頒布「有無繼續施用毒品傾向評估標準紀錄表
    」、「有無繼續施用毒品傾向評估標準評分說明手冊」，上
    開評分說明手冊載明判定之原則：「受觀察勒戒人入所後，
    經過2週時間的觀察、勒戒，由處所及醫療人員依據其各項
    紀錄、資料及觀察勒戒期間之行為表現，加以評分。在勒戒
    人入所4至6週後，可再做一次評估以做必要之評分修正。每
    一大項皆有靜態因子與動態因子。先以靜態因子分數評分，
    靜態因子分數總分在60分（含）以上為『有繼續施用毒品傾
    向』；60分以下，與動態因子分數相加，如果總分在60分（
    含）以上，為『有繼續施用毒品傾向』」，又評估標準紀錄表
    及說明手冊中「前科紀錄與行為表現」之第1題及第3題之計
    分方式修正如下(餘無修正)：㈠第1項「毒品犯罪相關司法紀
    錄」：計分方式修正為每筆(次)5分，總分上限為10分；㈡第
    3項「其他犯罪相關紀錄」：計分方式修正為每筆(次)2分，
    總分上限為10分。是被告有無「繼續施用毒品傾向」，係依
    具體個案之臨床實務及相關事證等情綜合判定，有其相當之
    專業依據及標準，且涉及專門醫學，又衡酌強制戒治之目的
    ，係為協助施用毒品者戒斷毒品之心癮及身癮所為之一種保
    安處分類型，而該評估標準係將與判斷有無繼續施用傾向之
    相關因素加以列舉及量化，適用於每一位受觀察、勒戒處分
    之人，具一致性、普遍性、客觀性，以利執法者判定受勒戒
    人有無繼續施用毒品傾向，倘其評估由形式上觀察，無擅斷
    或濫權等明顯不當情事，法院應予尊重。
三、經查：
  ㈠抗告人因施用第一級毒品案件，經原審依職權以110年度毒聲
    字第485號裁定送觀察、勒戒後，由法務部矯正署臺中戒治
    所依據新修正施行之有無繼續施用毒品傾向評估標準說明手
    冊之評估結果：⒈前科紀錄與行為表現合計24分（毒品犯罪
    相關司法紀錄「14筆」以上限10分計、首次毒品犯罪年齡「
    20歲以下」計10分、其他犯罪相關紀錄「1筆」計2分計、入
    所時尿液毒品檢驗「無藥物反應」計0分，上開4項靜態因子
    合計22分；所內行為表現「持續於所內抽菸」計2分，動態
    因子合計2分）；⒉臨床評估合計37（多重毒品濫用「有，種
    類海洛因、安非他命」計10分、合法物質濫用「有，種類：
    菸」計2分、使用方式「有注射使用」計10分、使用年數「
    超過1年」計10分，上開靜態因子合計32分；精神疾病共病
    「無」計0分、臨床綜合評估（含病識感、動機、態度、就
    醫意願）評定為「偏重」計5分，上開2項動態因子合計5分
    ）；⒊社會穩定度合計0分（工作「全職工作，保全」計0分
    、家人藥物濫用「無」計0分，上開2項靜態因子計0分；入
    所後家人是否訪視為「有，1次」計0分、出所後是否與家人
    同住為「是」計0分，上開2項動態因子以上限合計0分），
    以上1至3部分之總分合計61分（靜態因子共計54分，動態因
    子共計7分），經綜合判斷為有繼續施用毒品傾向，有該所1
    10年8月20日中戒所衛字第11010005750號函附有無繼續施用
    毒品傾向證明書、有無繼續施用毒品傾向評估標準紀錄表在
    卷可稽。而前述綜合判斷之結果，係由該所具相關專業知識
    經驗之醫師，依其本職學識，於抗告人觀察、勒戒期間，就
    其過往前科紀錄與行為表現、臨床評估及社會穩定度等因素
    所為之綜合判斷，具有科學驗證所得之結論，且由形式上觀
    察，並無擅斷或濫權等明顯不當之情事，自得資為判斷抗告
    人有無繼續施用毒品傾向之證明。
　㈡又抗告人於抗告意旨雖稱本案原審裁定未附具詳盡理由，有
    裁判理由不備之違法云云。惟按毒品危害防制條例規定強制
    戒治之目的，既係針對因施用毒品成癮者，此處尚非僅指身
    癮者，心癮者尤其為甚，其難以戒絕斷癮，致再犯率偏高，
    故有持續收容於戒治處所施以強制戒治之必要，是該條例第
    20條第2項關於強制戒治之規定，係屬強制規定，只要觀察
    、勒戒後，經評定受觀察、勒戒人有繼續施用毒品傾向者，
    檢察官即應聲請法院裁定受觀察、勒戒者令入戒治處所強制
    戒治，其中並無任何例外規定。本件抗告人施用第一級毒品
    之行為，經原審法院裁定應送勒戒處所觀察、勒戒後，既經
    法務部矯正署臺中戒治所依個案之臨床實務及具體事證，專
    業評估其總分合計61分，而判定抗告人有繼續施用毒品傾向
    ，尚未戒除毒癮，為降低其再次施用毒品之危險性，自有依
    法施以強制戒治之必要，故前開判定結果係由專業醫師綜合
    上開各節之綜合判斷，不僅有實證依據，更有客觀標準得以
    評比，前開各項分數之計算亦無錯漏之處，自得以此判斷抗
    告人有無繼續施用毒品傾向，況原裁定業已援引卷內所附之
    「有無繼續施用毒品傾向證明書」及「有無繼續施用毒品傾
    向評估標準紀錄表」等資料作為審酌抗告人是否需入戒治處
    所施以強制戒治之依據，抗告意旨指摘原裁定未附具詳盡理
    由之理由不備之處等語，自難憑採。
  ㈢又抗告意旨亦陳稱抗告人遭臺灣臺中地方法院判刑確定之刑
    期有6年之久，且勒戒期間家人亦曾來會客，家人對抗告人
    之關心從不間斷，實無再有戒治處分之必要云云。惟按毒品
    危害防制條例所規定之觀察、勒戒及強制戒治處分，其立法
    意旨在幫助施用毒品者戒除毒癮，該處分之性質非為懲戒行
    為人，而係為消滅受處分人再次施用毒品之危險性，目的係
    在戒除行為人施用毒品身癮及心癮之措施；且觀察、勒戒及
    強制戒治係導入一療程觀念，針對受處分人將來之危險所為
    預防、矯治措施之保安處分，以達教化與治療之目的，可謂
    刑罰之補充制度，是毒品危害防制條例本身所規定之觀察、
    勒戒及強制戒治等保安處分，雖兼具自由刑之性質，卻有刑
    罰不可替代之教化治療作用。本件抗告人因不同之犯罪，接
    受國家不同法律程序之制裁，即係出於立法者基於不同目的
    及考量而為有意區別之規定，即抗告人有無繼續施用毒品之
    傾向與其有無機會再施用毒品自屬二事，故本案抗告人是否
    另案尚有有期徒刑待執行，均核與本件應否裁定將抗告人令
    入戒治處所強制戒治之判斷無涉，尚無足解免其應受之強制
    戒治處分。至抗告人與家人關係是否緊密等家庭因素，非抗
    告人得免予強制戒治之合法事由，自非本件依法所得審核之
    範圍，是抗告人此部分抗告意旨均不可採。
四、綜上所述，原審法院依毒品危害防制條例第20條第3項、第2
    項後段規定，裁定抗告人令入戒治處所施以強制戒治，其期
    間為6個月以上，至無繼續強制戒治之必要為止，但最長不
    得逾1年，經核無不合。抗告人仍執前詞提起抗告，指摘原
    裁定不當，為無理由，應予駁回。
五、據上論斷，應依刑事訴訟法第412條，裁定如主文。　　 
中　　華　　民　　國　 110　　年　　10　　月　　13　　日
            刑事第七庭   審判長法　官  梁  堯  銘
                               法　官  王  鏗  普
                               法　官  羅  國  鴻
以上正本證明與原本無異。
不得再抗告。           
                               書記官  吳  姁  穗 

中　　華　　民　　國　　110 　年　　10　　月　　13　　日